Cardinal Joseph Fesch, archevêque de Lyon 1691-1814
Département du Rhône
Fonds des papiers du cardinal Fesch.
1691-1814
1 F 1-150
Fesch, Joseph (1763-1839)
3,6 mètres linéaires
Le cardinal Fesch (1763-1839), archevêque de Lyon et oncle de Napoléon, exilé après 1815, a classé sa correspondance, relative essentiellement à son ambassade à Rome entre 1803 et 1806, et ses notes relatives à la Corse, dont il est originaire.
La provenance de ce fonds n’a pu être déterminée avec exactitude: sans doute initialement conservé à l’archevêché de Lyon, il est vraisemblablement entré aux Archives du Rhône en 1907-1908, suite à la séparation de l’Église et de l’État.
Il aurait dû, normalement, être re-coté en série J mais a été maintenu en série F en raison de sa notoriété, puisqu’il avait fait l’objet d’un inventaire présenté au congrès des sociétés savantes en 1935 (l’archiviste avait peut-être entrepris le classement des papiers Fesch sous la pression de l’universitaire André Latreille, qui intervenait au même congrès, à moins, qu’au contraire, il ne lui eût signalé cette source) et édité par le comité des travaux historiques et scientifiques (CTHS) en 1936.
Les articles du fonds du cardinal Fesch ont été cotés 1 F 1-150, et le répertoire a été publié en 1936 par Claude Faure, archiviste départemental.
Cet instrument de recherche, dactylographié en mars 2007 par M. Milleret sous la direction d’Agnès Goudail, conservateur, a été revu et complété par une introduction normalisée en août 2007 par Nathalie Favre Bonvin, attachée de conservation. La bibliographie, les sources complémentaires et certaines analyses ont été révisées et remises à jour par Marion Duvigneau, conservateur, en 2010.
Le fonds des papiers du cardinal Fesch se compose:
des papiers du cardinal Le Camus, évêque de Grenoble à la fin du XVIIe siècle
des papiers de son prédécesseur à Rome, François Cacault
la correspondance diplomatique relative à son ambassade à Rome
des notes et mémoires relatifs à la Corse.
Ce fonds est d’une grande richesse, comme en témoignent les nombreux travaux d’André Latreille et du chanoine Jomand. On trouve notamment des renseignements sur les relations diplomatiques de Napoléon avec le Saint-Siège. On note également la présence de plusieurs lettres autographes de Talleyrand et une lettre autographe du pape Pie VII. Mais c’est peut-être comme source de l’histoire de la Corse que ce fonds mérite d'être particulièrement signalé.
L'avant-propos au répertoire établi par Claude Faure publié dans Notices, inventaires et documents publiés par le CTHS, (t. XXII, Paris: Paul Hartmann, 1936, p. 113-149) consultable sous format PDF, apporte de nombreuses informations sur l'historique et le contenu des documents du fonds Fesch.
Fesch, Joseph (1763-1839); Lyon (Rhône, France); Rome (Italie); Corse (France; région administrative)
Archives nationales
F19: Administration des cultes, notamment Papiers du cardinal Fesch et de la Propagande (F19 1902, F19 6238-6242, F19- 270*)
400 AP/9: Fonds Napoléon, archives de Madame Mère (1760-1836), du cardinal Fesch (1763-1839) et du prince Eugène de Beauharnais (1781-1824)
Musée de l'histoire de France, AE/I/13/25: Lettre manuscrite signée du cardinal Fesch au comte de Montalivet, ministre de l'Intérieur, au sujet d'un règlement sur l'administration des séminaires diocésains proposé au Conseil d'État, écrite à Lyon, le 10 novembre 1813
Archives départementales du Rhône
3 J: fonds Galle. Portraits du cardinal Fesch
6 J 9: fonds Joseph Camelin. Notes sur le clergé concordataire du Rhône et notamment sur le cardinal Fesch, archevêque de Lyon
Série V: Administration des cultes dans le Rhône (1800-1940)
Archives municipales de Lyon
154 II: fonds André Latreille
Archives secrètes du Vatican
II Congrégation spéciale chargée des affaires de France (1792-1815). Epoca napoleonica: Francia
Bibliothèque nationale de France
Ms français NAF 14067: lettre du cardinal Fesch à Mme Récamier
Ms français NAF 22816-22819: collection de lettres autographes de personnages célèbres, formée par M. Prosper Valton
Ms français NAF 24718: journal de l’abbé Lucotte, économe du cardinal Fesch (1803-1810)
Bibliothèque interuniversitaire de la Sorbonne
Ms 1602: Lettres diverses adressées à Fontanes, grand maître de l'Université
Bibliothèque Fesch, Ajaccio
Mss. modernes des XVIIe et XVIIIe siècles, légués par le cardinal Fesch en 1837
Bibliothèque de 8 130 volumes léguée par le cardinal Fesch en 1837
Bibliothèque municipale de Clermont-Ferrand
Ms 337: Autographes dont Fol. 287 Fesch (cardinal), t. II
Bibliothèque Thiers
Ms Masson 73: Madame-mère et cardinal Fesch. Autographes. Catalogues de la galerie du cardinal Fesch
Bibliothèque vaticane
Rossi 1172 à 1178
Archives municipales de Lyon
1 II 0383 1: Fonds Joseph Fesch
Ouvrages contemporains
Défense de la vérité sur le cardinal Fesch et sur l’administration apostolique de Lyon, par un ancien vicaire général de Mgr d’Amasis, Lyon, éd. Dumoulin, Ronet et Sibuet, 1842
DUFOUR-PRADT (Dominique) éd., Les confessions du cardinal Fesch, traduites de l'italien, suivies du portrait de l'abbé Maury, Paris: Audin, 1816
LYONNET (abbé), Le cardinal Fesch, archevêque de Lyon. Fragments biographiques, politiques ou religieux pour servir l’histoire contemporaine, Lyon-Paris: Périsse, 1841
La Vérité sur le cardinal Fesch ou réflexions d’un ancien vicaire général de Lyon sur l’histoire de S. E. par M. l’abbé Lyonnet, Lyon, éd. Louis Lesne, 1842
Éditions de textes
BERETTI (Francis) éd., Pascal Paoli à Maria Cosway, Lettres et documents, 1782-1803, Oxford: Voltaire Foundation, 2003
DU CASSE (A.), Histoire des négociations diplomatiques relatives aux traités de Morfontaine, de Lunéville et d'Amiens, pour faire suite aux « Mémoires du roi Joseph »; précédée de la correspondance inédite de l'empereur Napoléon Ier avec le cardinal Fesch, Paris: E. Dentu, 1855
FAURE (Claude), Lettres inédites du cardinal Le Camus, évêque et prince de Grenoble (1632-1707), Grenoble: impr. Allier père et fils – Paris: Auguste Picard, 1933 (Académie delphinale. Documents inédits relatifs au Dauphiné. 2e série. T. 2)
JOMAND (chanoine Joseph) éd., Le cardinal Fesch par lui-même [Choix de lettres], Lyon, E. Vitte, 1970
NASALLI ROCCA DI CORNELIANO (Mgr Mario) éd., Memorie del cardinale Ercole Consalvi, Roma: Angelo Signorelli, 1950
- Papiers antérieurs., 1691-1780; 1 F 1-2; Fesch, Joseph (1763-1839)
  - Caractère des cardinaux ou état du Sacré Collège au conclave de 1691., 1 F 1
    Journal du Conclave ou mémoires de ce qui s’est passé dans le caractère de 1691 [de la main du cardinal Étienne Le Camus, évêque de Grenoble].
    Le Camus, Étienne (1632-1707)
  - Diplôme de l’Académie des sciences et beaux-arts de Bologne délivré à Cyr Sauti, artiste graveur., 1780; 1 F 2
- Papiers de François Cacault, prédécesseur de Fesch à Rome., an VI-1803; 1 F 3-15
  François Cacault
  - Établissements belges à Rome., 19 floréal-11 messidor an VI; 1 F 3
    Arrêtés des commissaires du Directoire exécutif envoyés à Rome.
  - Minutes de lettres de Cacault., an IX-an XI; 1 F 4-5
    - Au cardinal Secrétaire d’État., 8 prairial an IX-17 messidor an XI; 1 F 4
    - Au ministre des Relations extérieures (11 nivôse an IX-12 messidor an XI) avec une lettre au citoyen Alquier ambassadeur de la République française près Sa Majesté silicienne (14 prairial an XI)., an IX-an XI; 1 F 5
      Alquier, Charles-Jean-Marie (1752-1826)
  - Correspondance passive., an IX-1803; 1 F 6-15
    - Lettres reçues du cardinal Consalvi., 6 août 1801-8 juillet 1803; 1 F 6
      Consalvi, Ercole (1757-1824)
    - Lettres reçues de Talleyrand., an IX-an XI; 1 F 7-8
      Talleyrand-Périgord, Charles-Maurice de (1754-1838)
      - 30 prairial an XI-30 messidor an XI, 1 F 7
      - 7 messidor an X-30 messidor an XI, 1 F 8
    - Lettres reçues des ministres de la Guerre, de la Marine et des Colonies, de l’Intérieur., an IX-an XI; 1 F 9
      Par Alquier, ambassadeur à Naples; Petiet, conseiller d’État, ministre extraordinaire du gouvernement français dans la Cisalpine; Devoize, commissaire général chargé des affaires de la République française près de bey de Tunis; les préfets du Golo et de Vaucluse; les généraux Charpentier, Gouvion Saint-Cyr, Marchand, Vial; Joubert, commissaire ordonnateur en chef
      Alquier, Charles-Jean-Marie (1752-1826); Pétiet, Claude (1749-1806); Charpentier, Henri François Marie (1769-1831); Gouvion-Saint-Cyr, Laurent de (1764-1830); Marchand, Jean-Gabriel (1765-1851); Vial, Honoré (1766-1813); Joubert, Louis (1762-1812)
    - Lettres reçues du commissaire des Relations commerciales de la République française., an IX-an XI>; 1 F 10-11
      - Cività Vecchia, 1er fructidor an IX-13 messidor an XI; 1 F 10
      - Ancône, 9 prairial an IX-16 messidor an XI; 1 F 11
    - Lettres reçues du ministre des Relations extérieures de la République cisalpine., an X-1803; 1 F 12-14
      - 4 brumaire-5 ventôse an X, 1 F 12
      - 9 février-29 décembre 1802, 1 F 13
      - 3 janvier-20 juillet 1803, 1 F 14
    - Lettres et pièces reçues., An X-An XI; 1 F 15
      Lettres du tribun Honoré Duveyrier relatives à des biens nationaux; lettres de Besson, employé au ministère de la Justice, pièces concernant ses démêlés avec le sieur Bensi, directeur de la poste d’Étrurie à Rome; copie d’une lettre d’Alquier (19 prairial an X); extrait d’une lettre de Ruffin, chargé d’affaires près la Porte ottomane (24 fructidor an X); marché avec le sculpteur Maximilien pour l’exécution d’une statue du premier consul moyennant la somme de 36 000 francs (1er vendémiaire an XI).
      Duveyrier, Honoré (1753-1839); Alquier, Charles-Jean-Marie (1752-1826)